最高法院刑事判決　　　　　　　　　　　　　　　　九十一年度台上字第六○九號
　　上　訴　人　甲○○
　　選任辯護人　蔡仲誦律師
右上訴人因違反公司法案件，不服台灣高等法院中華民國八十八年十一月十六日第二
審判決（八十八年度上訴字第一六五○號，起訴案號：台灣台北地方法院檢察署八十
七年度偵字第一一一二三號），提起上訴，本院判決如左：
    主  文
原判決撤銷，發回台灣高等法院。
    理  由
本件原判決認定上訴人甲○○於民國八十三年間邀蘇國芳等人共同出資成立賓王汽車
股份有限公司（設臺北市○○區○○路一六八號二樓，下稱賓王公司），以代理銷售
中華賓士汽車為主要業務，資本額共新臺幣（下同）一億五千萬元，約定由蘇國芳出
資百分之五（已實際繳納），上訴人出資百分之六十，但因上訴人自稱信用不佳，不
適於出名任公司股東，乃將其股份登記於其指定之人頭，且由上訴人任負責公司之實
際營運，係為各股東處理事務及公司業務之人。詎上訴人明知其應實際出資九千萬元
，卻僅出資三千多萬元，而以申請文件表明收足，向主管機關經濟部商業司辦理公司
登記，使承辦公務員將不實事項登載於公務上掌管之公文書上，足以生損害於主管機
關管理公司登記之正確性等情。因認第一審論處上訴人公司負責人公司應收之股款，
股東並未實際繳納，而以申請文件表明收足罪刑，為無不合，予以維持，駁回檢察官
及上訴人在第二審之上訴，固非無見。
惟查：(一)按有罪之判決書，須將法院依職權認定之犯罪事實翔記於事實欄，然後於理
由內逐一說明其憑以認定之證據，使事實與理由兩相一致，始稱適法；倘若事實已有
記載，而理由論證未臻周全，或理由說明與事實記載或卷內證據資料，不相符合互生
齟齬，均屬判決理由矛盾之違法，足以構成撤銷之原因。原判決認定上訴人係賓王公
司之實際負責人，而令負本件罪責，但理由內則謂上訴人否認其為賓王公司之實際負
責人，嗣又說明上訴人於原審審理中自承賓王公司之實際負責人，致理由之說明前後
矛盾，難認適法。另上訴人主張蘇國芳為賓王公司之發起人，由其委託金叔安會計師
為簽證會計師，並登記為賓王公司之負責人，而公司設立登記後，公司內部營業相關
文書資料，均由蘇國芳親自審閱並署押，蘇國芳自屬賓王公司之負責人，蘇某自稱未
從事公司業務，其非公司之負責人，顯非實情等語，並提出前揭公司內部營業相關文
書為證（見原審卷第二○七頁、二二○至二五○頁）。上訴人此部分所辯何以不能採
取，原判決並未敘明其理由，亦有判決不備理由之違誤。(二)按有罪之判決書，應記載
犯罪之事實，諸凡有關犯罪之時間、地點、方法、態樣，以及適用法律有關之事項，
均應為詳實之記載，始足為適用法律之依據。原判決認定上訴人明知其應實際出資九
千萬元，卻僅出資三千多萬元，而以申請文件表明收足，向主管機關經濟部商業司辦
理公司登記，使承辦公務員將不實事項登載於公務上掌管之公文書上，足以生損害於
主管機關管理公司登記之正確性等情。對於上訴人之犯罪時間並未調查認定且於事實
欄為明白記載，此與法律適用攸關，自有未當。(三)上訴人於原審主張賓王公司於八十
三年六月二十三日已將資本額募集完成，存放彰化銀行長安東路分行，有該行之存摺
影本為證，嗣因經濟部商業司依職權查知該筆存款已動用，乃命補正或申復該資本動
用之明細，賓王公司遂於八十三年七月十四日先行撤回公司之設立登記申請案。但即
於八十三年七月十六日，仍由金叔安會計師提出申復，並補正金叔安會計師簽證之資
金動用明細表一份。依該明細表所載，賓王公司於八十三年七月十六日購買一億五千
萬元之票券，共一億四千八百八十二萬五千元，另支出房租及保證金共一百二十萬元
，有出租人所出具之證明書二紙，可見賓王公司於八十三年七月二十六日第二次送件
時登記時，資本已募集完成，公司負責人自不構成公司法第九條第三項之罪責等語。
原判決並未調查審酌上訴人前揭辯解是否與事實相符，遽以賓王公司雖於八十三年六
月二十三日存入前揭銀行帳戶一億五千萬元，但隨即於同年月二十五日將一億五千萬
元領出，不足以證明賓王公司股東有實際繳交股款云云，自有應於審判期日調查之證
據未予調查之違法。上訴意旨執以指摘原判決不當，非無理由，應認有發回更審之原
因。原判決不另為無罪諭知部分，因與發回部分有裁判上一罪關係，應併予發回。
據上論結，應依刑事訴訟法第三百九十七條、第四百零一條，判決如主文。
中      華      民      國    九十一    年      一      月    三十一    日
                              最高法院刑事第七庭
                                  審判長法官  吳  雄  銘
                                        法官  池  啟  明
                                        法官  石  木  欽
                                        法官  郭  毓  洲
                                        法官  吳  三  龍
      右正本證明與原本無異
                                              書  記  官
中      華      民      國    九十一    年      二      月      四      日
